臺灣臺北地方法院民事判決　　　　　　100年度簡上字第203號
上　訴　人　衛展資訊股份有限公司
法定代理人　張欽祥
訴訟代理人　陳峰富律師
　　　　　　施汎泉律師
　　　　　　黃博駿律師
被　上訴人　亞太電信股份有限公司
法定代理人　邱純枝
訴訟代理人　劉麗雲
上列當事人間請求返還租賃物等事件，上訴人對於本院臺北簡易
庭中華民國100年3月17日99年度北簡字第19430 號第一審判決，
提起上訴，本院於中華民國100年7月13日言詞辯論終結，判決如
下：
    主文
上訴駁回。
第二審訴訟費用由上訴人負擔。
    事實及理由
一、上訴人起訴主張：
  (一)兩造於民國97年7月7日簽立資訊設備租賃契約（下稱系爭租
    約），約定由上訴人出租如附表所示之設備予被上訴人使用
    ，租賃期間自驗收完成之日起算3年，3年租金共計新臺幣（
    下同）3470萬5035元，並約定被上訴人應於收受上訴人每月
    開立之當月分租金發票後於120 日內付款。另依系爭租約第
    13條第2 項之約定，於系爭租約期間內倘任一方違反系爭租
    約之約定，且未於收到他方書面通知後30天內改善或改善未
    完全時，他方得通知違約方終止本合約，並請求違約方賠償
    其因此所受之損害，惟請求賠償之範圍以直接損害為限，而
    不包括間接損害或可預期之利潤損失。嗣上訴人依系爭租約
    第4條之約定，分別於97年9月16日、97年10月17日交付並完
    成第1期、第2期租賃設備之驗收程序，復依系爭租約第7 條
    、第8 條之約定，完成資產管理系統之安裝與教育訓練作業
    ，並提供設備維護服務，是上訴人已依系爭租約履行債務人
    義務至明。
  (二)詎被上訴人自99年2月起即未依約給付租金，自99年2月起至
    同年11月止，累計未付租金共計964 萬0280元，上訴人遂依
    系爭租約第13條第2 項之約定，分別於99年10月15日、99年
    11月2 日以存證信函催告並限期被上訴人應於99年11月17日
    前改善完畢，惟被上訴人均置之不理，上訴人乃於99年11月
    19日以存證信函終止系爭租約，並經被上訴人於99年11月20
    日收受該函無誤。基此，系爭租約既經上訴人合法終止，即
    不因上訴人於系爭租約終止後仍指派駐場工程師向被上訴人
    提供租賃設備保固、維護等駐場服務，或因被上訴人於原審
    審理期間給付積欠之租金964 萬0280元而有所影響；且依系
    爭租約第3條第4項之約約定，系爭租約期滿後如附表所示之
    設備仍為上訴人所有，而系爭租約既經終止，上訴人自得依
    民法第455條及第767條之規定，請求被上訴人返還如附表所
    示之設備。
  (三)另上訴人係為履行系爭租約始購買如附表所示之設備，且交
    付予被上訴人使用約近2 年，上訴人並依約履行安裝資產管
    理系統、駐場服務、舊機處理、教育訓練等工作項目；然被
    上訴人竟未依系爭租約之約定給付租金，致如附表所示之設
    備縱於系爭租約終止後取回，亦難以再行出售或出租，已直
    接造成上訴人之損害，上訴人自得依系爭租約第13條第2 項
    之約定，請求被上訴人賠償因系爭租約終止後，上訴人未能
    領取之租金1108萬8838元【計算式：系爭租約3 年之租金總
    額3470萬5035元－被上訴人於本件起訴前已給付之租金1397
    萬5917元－被上訴人於本件起訴後已給付自99年2 月起至同
    年11月止之租金964萬0280元＝1108萬8838元】。
  (四)上訴人於原審請求被上訴人返還如附表所示之設備，且請求
    被上訴人給付2072萬9118元【計算式：自99年2 月起至同年
    11 月止之租金964萬0280元＋因系爭租約終止後上訴人未能
    領取之租金1108萬8838元＝2072萬9118元】，及自起訴狀繕
    本送達翌日起至清償日止，按週年利率百分之5 計算之利息
    。原審駁回上訴人全部請求，因被上訴人業已於原審支付自
    99 年2月起至同年11月止之租金964 萬0280元，故上訴人僅
    就部分不服提起上訴。並聲明：
  1.原判決關於駁回(一)命被上訴人應將如附表所示之設備返還上
    訴人；(二)命被上訴人應給付上訴人1108萬8838元，及自起訴
    狀繕本送達翌日起至清償日止，按週年利率百分之5 計算之
    利息部分，及該部分訴訟費用之裁定暨假執行之宣告均廢棄
    。
  2.被上訴人應將如附表所示之設備返還上訴人。
  3.被上訴人應給付上訴人1108萬8838元，及自起訴狀繕本送達
    翌日（99年12月17日）起至清償日止，按週年利率百分之 5
    計算之利息。
二、被上訴人則辯以：
  (一)被上訴人雖積欠系爭租約自99年2 月起至同年11月止之租金
    964 萬0280元；然此係因上訴人承攬被上訴人新簡訊中心建
    置案（下稱系爭建置案）發生嚴重遲延，造成被上訴人嚴重
    損害，被上訴人始於99年11月3 日發函向上訴人表示依民法
    第334 條之規定，將前述損害與前開租金互為抵銷，故上訴
    人主張依系爭租約第13條第2 項之規定終止系爭租約應不生
    效力，且被上訴人並未同意上訴人提前終止系爭租約，系爭
    租約至今仍屬有效。
  (二)又上訴人雖於99年11月19日發函終止系爭租約，然上訴人除
    仍依系爭租約第1條及第7條之規定，指派駐場工程師向被上
    訴人提供租賃設備保固、維護等駐場服務外，上訴人並分別
    開立發票向被上訴人請領自99年12月起至100年3月止之租金
    ，其中99年12月、100年1月之租金被上訴人已依約於100年4
    月、同年5月底以電匯方式支付上訴人，其餘100年2 月起至
    同年3月之租金被上訴人亦將依約於100年6月至同年7月分別
    給付，顯見上訴人同認系爭租約並未終止。
  (三)再者，縱認系爭租約業因上訴人之意思表示而生終止之效力
    ，惟系爭租約終止後未到期租金之性質屬於可預測之利潤損
    失，非系爭租約第13條第2項約定所得請求賠償之範圍，遑
    論系爭租約每期租金非僅為設備租賃費用，尚包含上訴人對
    該設備提供保固維護及駐場人員服務等費用，該保固維護及
    駐場人員等服務費用自應於上訴人未再提供該服務時，自每
    月租金中扣除，並應扣除被上訴人於上訴人主張終止系爭租
    約後仍依約給付之租金，始為允當。
  (四)此外，被上訴人於100年4月13日發函向上訴人表示於系爭租
    約到期後，願以如附表所示設備之3期租金總額即289萬2084
    元（含稅）向其買受之，未經上訴人同意，足證如附表所示
    設備仍具有相當之價值，否則上訴人應當願以289萬2084元
    出售予被上訴人；且如認被上訴人應賠償上訴人如附表所示
    設備之損失，則於被上訴人賠付後，上訴人自應依民法第21
    8條之1第1項之規定，將如附表所示設備之所有權移轉予被
    上訴人，上訴人請求被上訴人返還如附表所示之設備，即無
    理由。
  (五)聲明：上訴駁回。
三、兩造不爭執事項：
  (一)兩造於97年7月7日簽立系爭租約，約定由上訴人出租如附表
    所示之設備出租予被上訴人，上訴人應於系爭租約簽立生效
    之日起180日曆天內，完成系爭租約第4條所載之全部事項（
    分兩批：97年3 月30日前完成第1批、97年12月31日完成第2
    批），租賃期間自驗收完成之日起算3 年，第1批與第2批租
    期各為36期，每月為1期，系爭租約3年租金共計3470萬5035
    元，被上訴人應於收受上訴人每月開立之當月分租金發票後
    ，開立120日當期金額期票或120日內電匯付款予上訴人（見
    本院卷第15頁至第15頁背面）。
  (二)上訴人已依系爭租約第4條之約定，分別於97年9月16日、97
    年10月17日交付並完成第1期、第2期租賃設備之驗收程序（
    見本院卷第23頁至第25頁）。
  (三)被上訴人已於100年1月25日給付上訴人自99年2 月起至同年
    11 月止之租金964萬0280元。
  (四)上訴人於99年10月15日以臺北西松郵局第2323號存證信函催
    告被上訴人表示略以：被上訴人自99年2 月迄今未給付系爭
    租約租金，尚欠自99年2月起至同年5 月止之租金385萬6112
    元迄未清償，且系爭租約已發生累計帳款自99年2 月起至同
    年5月止共計482萬0141元，請於文到15日內給付租金385 萬
    6112元，若有遲延，上訴人將依系爭租約第13條之約定終止
    系爭租約，並請求損害賠償及取回相關租賃設備。被上訴人
    於99年10月15日收受該函誤（見本院卷第26頁至第30頁）。
  (五)上訴人於99年11月2 日以臺北西松郵局第2433號存證信函催
    告被上訴人表示略以：上訴人已於99年10月15日依系爭租約
    第13條之約定進行第1 次催告被上訴人給付租金，詎被上訴
    人自第1 次催告起已逾30日仍未給付，現依系爭租約第13條
    之約定進行第2 次催告，限被上訴人於文到15日內給付，若
    再有遲延，上訴人將依系爭租約第13條之約定終止系爭租約
    及取回系爭租賃設備，並請求給付全數剩餘契約總金額之損
    害賠償。被上訴人於99年11月2 日收受該函誤（見本院卷第
    31頁至第34頁）。
  (六)被上訴人於99年11月3日以亞太電信總管字第0990945號函覆
    上訴人上開99年10月15日存證信函表示略以：上訴人所承攬
    被上訴人之系爭建置案發生嚴重遲延，造成被上訴人嚴重損
    害，被上訴人依民法第334 條之規定，將前述損害部分與本
    件租金相抵銷，又被上訴人並未同意提前終止系爭租約，上
    訴人依系爭租約第13條之約定終止系爭租約，似有違誤（見
    原審卷第43頁）。
  (七)上訴人以被上訴人自99年2 月迄今未依約給付租金為由，依
    系爭租約第13條第2 項之約定，以99年11月19日臺北西松郵
    局第2572號存證信函向被上訴人為終止系爭租約之意思表示
    ，並經被上訴人於99年11月20日收受該函誤（見本院卷第35
    頁至第38頁）。
  (八)上訴人於99年11月19日向被上訴人終止系爭租賃契約後，迄
    今仍依系爭租約第1條及第7條之約定，指派駐場工程師向被
    上訴人提供租賃設備保固、維護等駐場服務。
  (九)被上訴人於100年4 月13日以亞太電信總管字第1000283號函
    向上訴人表示略以：依貴我雙方之前約定，本租約設備（即
    如附表所示設備）到期後，本公司（即被上訴人）若欲向貴
    公司（即上訴人）購買如附表所示租賃設備，其購買金額為
    如附表所示設備之3 期租金總和，因本公司擬於系爭租約期
    滿後向貴公司購買如附表所示設備，故請上訴人於100年4月
    20日前惠覆是否願將如附表所示設備售予被上訴人（見本院
    卷第52頁）。
  (十)上訴人於100年4月20日以衛展字第1000000048號函覆被上訴
    人前開100年4月13日函表示略以：是否出售如附表所示設備
    應俟司法爭訟終結後，再由上訴人依據「公開發行公司取得
    或處分資產處理準則」之規定召開董事會評估是否出售（見
    本院卷第53頁）。
四、本件爭點：
    上訴人依民法第455條、第767條之規定，請求被上訴人返還
    如附表所示設備，及依系爭租約第13條第2 項之約定，請求
    被上訴人賠償1108萬8838元，有無理由？
  (一)系爭租約是否業經上訴人於99年11月19日合法終止？
  (二)如是，就上訴人請求返還如附表所示設備部分，上訴人以民
    法第218條之1之規定，辯稱上訴人應將如附表所示設備之所
    有權讓與被上訴人，有無理由？
  (三)承(一)，如是，就上訴人請求被上訴人損害賠償部分，上訴人
    以系爭租約提前終止未能繼續之領取剩餘租金金額為損害賠
    償額，有無理由？
五、得心證之理由：
  (一)系爭租約是否業經上訴人於99年11月19日合法終止？
  1.依系爭租約第13條第1項至第3項「除系爭租約另有規定外，
    任一方非經他方書面同意，不得提前終止系爭租約」；「系
    爭租約期間內，倘任一方違反系爭租約約定，且未於收到他
    方書面通知後30天內改善或改善未完全時，他方得通知違約
    方終止系爭租約，並請求違約方賠償其因此所受之損害，且
    其請求賠償之範圍以直接損害為限，而不包括間接損害或可
    預期之利潤損失」；「任一方有破產、清算、解散、重整、
    歇業、停業之情事者，他方得不經催告以書面通知終止系爭
    租約」之約定（見原審卷第11頁），可知兩造得終止系爭租
    約之情形與方式，包含(1)經他方書面同意後提前終止系爭租
    約、(2)任一方違反系爭租約之約定，且未於收到他方書面通
    知後30日內改善或改善未完全時，他方得通知違約方終止系
    爭租約、(3)任一方有破產、清算、解散、重整、歇業、停業
    情事時，他方得不經催告以書面通知終止系爭租約。
  2.查上訴人雖主張因被上訴人自99年2 月起至同年11月止，累
    計共964 萬0280元之租金未付，經上訴人依系爭租約第13條
    第2 項之約定，分別於99年10月15日、99年11月2 日以存證
    信函催告並限期被上訴人應於99年11月17日前改善完畢，未
    獲被上訴人置理，上訴人乃於99年11月19日以存證信函終止
    系爭租約，並經被上訴人於99年11月20日收受該函無誤，系
    爭租約應已合法終止云云；然查：
  (1)依系爭租約第13條第2 項之約定，須被上訴人有違反系爭租
    約之約定，且未於收到上訴人書面通知後30日內改善或改善
    未完全時，上訴人方得依該條約定通知被上訴人終止系爭租
    約，已如前述，而被上訴人固確有於上訴人在99年12月13日
    提起本訴前，尚積欠上訴人自99年2 月起至同年11月止之租
    金未付，惟據系爭租約第3條第3項關於付款方式約定「於租
    賃期間內，乙方（即上訴人）應於每月開立當月份之租金發
    票向甲方（即被上訴人）請款，甲方應於收到前述發票後，
    開立120天當期金額期票或120天電匯予乙方」之內容（見原
    審卷第9 頁反面），可知被上訴人給付每期租金之清償期為
    收受上訴人開立之發票後4 個月，亦即截至上訴人於99年12
    月13日提起本訴前，依上訴人所主張被上訴人積欠之租金月
    份中，僅99年2月至同年7月之租金已屆清償期尚未給付，合
    先敘明。
  (2)再者，被上訴人之所以未依系爭租約之約定如期給付上訴人
    自99年2月至同年7月之租金，係因上訴人所承攬被上訴人之
    系爭建置案發生嚴重遲延，造成被上訴人嚴重損害，被上訴
    人始依民法第334 條之規定，將前述損害部分與本件租金相
    抵銷等情，業經被上訴人於收受上訴人99年10月15日臺北西
    松郵局第2323號存證信函後函覆在案（見原審卷第43頁），
    且為兩造所不爭執，並有本院於99年9月1日核發被上訴人對
    上訴人之99年度司促字第21881 號支付命令、本院於99年10
    月8 日以99年度重訴字第1099號命被上訴人補費之裁定可參
    （見本院卷第95頁至第96頁），可見被上訴人雖未如期給付
    上訴人99年2月至同年7月之租金，然此係因被上訴人認與上
    訴人就系爭建置案仍存有爭議之故，以被上訴人嗣後就系爭
    建置案已另行提起訴訟，並在本訴中將前揭有爭議之99年 2
    月至同年11月之租金給付完畢（其中甚包括斯時尚未屆清償
    期之99年8 月至11月租金）等節觀之，應認被上訴人實無違
    反系爭租約之情事，上訴人未思被上訴人已為前揭抗辯，在
    被上訴人未以書面同意提前終止系爭租約之情形下，仍逕依
    系爭租約第13 條第2項之約定主張終止系爭租約，應認系爭
    租約並未經合法終止。
  (3)此外，上訴人於其主張之99年11月19日終止系爭租約後，迄
    今猶依系爭租約之約定提供駐場服務（見本院卷第59頁反面
    ），且除在100年1月25日收受被上訴人給付自99年2 月起至
    同年11月止之租金964 萬0280元外（該時99年10月及同年11
    月之租金尚未屆清償期），更分別填具99年12月至100年3月
    之付款申請書予被上訴人，其上載明係請求被上訴人給付資
    訊設備之「租賃費」，被上訴人亦業於100年4月、同年5 月
    繼續給付已屆清償期之99年12月與100年1月份租金予上訴人
    （見本院卷第66頁至第75頁），益證兩造均未有終止系爭租
    約之意。
  (4)又上訴人雖主張被上訴人並未於本案為抵銷抗辯，被上訴人
    仍有遲延給付租金之情事，而得據以主張終止系爭租約云云
    ；然被上訴人固確於本件審理時表示不在本案以積欠之租金
    主張抵銷（見本院卷第59頁反面），惟抵銷權係屬形成權，
    只要符合民法第334 條規定之要件，即可由單方行使意思表
    示而生效，今被上訴人於收受上訴人通知給付租金時，已在
    99年11月3 日告以上訴人其未依約給付99年2月至同年7月已
    屆清償期租金之原因係主張抵銷所致，被上訴人即無給付遲
    延之情事，已如上述，是上訴人徒以被上訴人未在本案為抵
    銷抗辯，遽認被上訴人定有遲延給付前揭租金，顯屬誤會。
    至上訴人於其所主張終止系爭租約後仍繼續提供駐場服務與
    收受被上訴人給付租金之部分，上訴人固主張係為待一審判
    決認定系爭租約終止後才會召回駐場工程師，而被上訴人在
    終止系爭租約後所給付者，屬相當於租金之損害賠償，均無
    礙於系爭租約業經合法終止之效力云云；惟上訴人一方面主
    張系爭租約已因上訴人於99年11月19日發函終止，被上訴人
    在同年月20日收受後發生意思表示到達之終止效力，一方面
    又主張須待一審判決認定系爭租約確已終止方會召回駐場工
    程師，則上訴人就系爭租約究係何時發生終止效力一事之主
    張前後互相矛盾，其是否確有在99年11月19日終止系爭租約
    之意，實有可疑，況上訴人於提起本訴後，猶向被上訴人繼
    續請求租金之給付，並表明所請求者係「資訊設備租賃費」
    ，同如前述，是上訴人主張其仍繼續提供駐場服務與收受被
    上訴人之租金，並無礙系爭租約已終止之認定云云，應不足
    採。
  (二)基此，系爭租約既未經上訴人於99年11月19日合法終止，就
    上揭爭點(二)、(三)上訴人請求被上訴人返還如附表所示設備與
    損害賠償部分，即無繼續審酌之必要，附此敘明。
六、綜上所述，因系爭租約未經上訴人在99年11月19日合法終止
    ，從而，上訴人依民法第455條及第767條之規定，請求被上
    訴人返還如附表所示之設備，並依系爭租約第13條第2 項之
    約定，請求被上訴人給付1108萬8838元，及自起訴狀繕本送
    達翌日即99年12月17日起至清償日止，按週年利率百分之 5
    計算之利息，洵屬無據，應予駁回。原審判命駁回上訴人之
    訴，於法並無不合，上訴意旨指摘原判決不當，求予廢棄改
    判，為無理由，應予駁回。
七、本件事證已臻明確，兩造其餘攻擊防禦方法與判決之結果不
    生影響，爰不另贅論，併此敘明。
八、據上論結，本件上訴為無理由，依民事訴訟法第436條之1第
    3項、第449條第1項、第78條，判決如主文。
中    華    民    國    100   年     8     月    3    日
                  民事第二庭  審判長法  官  張松鈞
                                    法  官  黃呈熹
                                    法  官  羅郁婷
 附表
┌──┬────────┬─────────┬───┐
│項次│   品      名   │  廠  牌  型  號  │ 數量 │
├──┼────────┼─────────┼───┤
│ 01 │標準型桌上型電腦│Dell OptiPlex330  │ 782台│
├──┼────────┼─────────┼───┤
│ 02 │電腦鍵盤        │Dell              │ 782式│
├──┼────────┼─────────┼───┤
│ 03 │光滑滾輪滑鼠    │Dell              │ 782式│
├──┼────────┼─────────┼───┤
│ 04 │19吋LCD螢幕     │Dell E198FP       │1298台│
├──┼────────┼─────────┼───┤
│ 05 │標準型筆記型電腦│Dell Latitude D630│ 135台│
├──┼────────┼─────────┼───┤
│ 06 │伺服器主機      │HP 380G3（序號：  │   1台│
│    │                │H1CYLDN113 ）     │      │
└──┴────────┴─────────┴───┘
以上正本係照原本作成。
本件當事人須以本判決適用法律顯有錯誤為上訴理由時，始得於
本判決送達後二十日內向本院提出上訴狀，如已於本判決宣示後
送達前提起上訴者，應於判決送達後十日內補具上訴理由（均按
他造當事人之人數附繕本），並經本院許可後方得上訴最高法院
。
中    華    民    國   100    年    8     月    3     日
                                    書記官  楊婷雅